【裁判字號】    96,簡上,146
【裁判日期】    970722
【裁判案由】    給付貨款等
【裁判全文】
臺灣桃園地方法院民事判決             96年度簡上字第146號
上  訴  人  堡臻實業有限公司
法定代理人  乙○○
訴訟代理人  陳居亮律師
被  上訴人  中慶加油站有限公司
法定代理人  丙○○
訴訟代理人  呂翊丞律師
上列當事人間請求給付貨款等事件，上訴人對於民國96年6 月27
日本院桃園簡易庭96年度桃簡字第482 號第一審判決提起上訴，
於民國97年6 月24日辯論終結，本院判決如下：
    主      文
上訴駁回。
第二審訴訟費用由上訴人負擔。
    事實及理由
一、上訴人之陳述，除與原審判決書所載者相同茲予引用外，並
    補稱：
  (一)原判決理由載稱：「…又者，質以被告與葆利公司先前作廢
    之契約書，其上除同有2 、6 槍加油機、油面計主機、感應
    棒外，尚記載『油氣回收（委託）』（見本院卷第106 頁）
    一項…」云云，而被上訴人係於原審最後一次言詞辯論期日
    始提出被證六關於被告與葆利企業有限公司（下稱葆利公司
    ）先前作廢之契約書。惟於葆利公司所留存之契約書中並無
    記載「油氣回收（委託）」等字樣，此參上訴人所提出之上
    證1 即可知。顯見被上訴人提出之被證六契約書並不實在。
    系爭油氣回收設備並非被上訴人與葆利公司間所約定之事項
    ，從而，原判決以之作為判決基礎，似有違誤。
  (二)證人甲○○於原審曾證稱：「（被告訴訟代理人問：是否知
    悉你的經銷商於銷售加油機過程中是否會於銷售同時負責油
    氣回收事項？）我知道曹純德有經營油氣回收項目，但同時
    於銷售加油設備時推銷油氣回收，但我有要求加油設備與油
    氣回收契約應分別訂立，油氣回收不得以葆利公司名義訂約
    。」是以，系爭油氣回收設備既不能以訴外人葆利公司名義
    訂約，顯見係訴外人美資企業有限公司（下稱美資公司）於
    代理葆利公司銷售加油機設備予被上訴人時，由訴外人曹純
    德（嗣於民國95年8 月12日死亡）以美資公司名義，同時推
    銷油氣回收設備予被上訴人，絕非如被上訴人所辯稱：「雙
    方仍然依據被證6 合約之精神以及一般交易習慣，由買受人
    （即被上訴人）委託出賣人（即葆利公司）為油氣回收」之
    情形。蓋被上訴人取得系爭油氣回收設備所有權之可能權源
    為：葆利公司、上訴人或美資公司，其中兩造均不爭執被上
    訴人並非直接自上訴人處取得系爭設備，而葆利公司負責人
    甲○○既明白否認其與被上訴人間就系爭設備有為任何約定
    ，且葆利公司所留存之契約書上亦有被上訴人法定代理人丙
    ○○之用印，即見該契約書中並無「油氣回收（委託）」等
    字樣記載當為被上訴人所知悉。從而，所餘者僅美資公司而
    已。是以，被上訴人確係向美資公司購買系爭油氣回收設備
    ，而美資公司前曾向上訴人訂購該設備，並指示安裝至被告
    所營之佳順加油站。復以，美資公司於其代表人過世後，即
    任意停止運作，且對本件已屆清償期之債權置之不理，顯已
    怠於行使其對被上訴人之系爭債權，上訴人自得依法代位行
    使權利。並聲明：(一)原判決廢棄。(二)被上訴人應給付美資企
    業有限公司新台幣（下同）48萬元，暨自起訴狀繕本送達翌
    日起至清償日止按週年利率5 % 計算之利息，並由上訴人代
    位受領。(三)訴訟費用由被上訴人負擔。(四)第1 項聲明上訴人
    願供擔保，請准宣告假執行。
二、被上訴人之陳述，除與原審判決書所載者相同茲予引用外，
    並補稱：
  (一)被上訴人係向葆利公司購買加油站設備，雙方並訂有訂購合
    約書可參，嗣因被上訴人與葆利公司所交易之機器設備，其
    中雙槍加油機數量，由原先1 台增加為2 台，且因該期間機
    器設備價格波動，故由被證6 之契約書換約為被證1 之契約
    書。雖於換約時，未就被證6 契約書中所已記載之油氣回收
    項目更載於被證1 之契約書上，然雙方仍依原被證6 合約精
    神及一般交易習慣，由買受人（即被上訴人）委託出賣人（
    即葆利公司）為油氣回收。是以，被上訴人就該加油站設備
   （含油氣回收項目）均係向葆利公司購買，業有雙方訂購合
    約書為證。被上訴人從未與美資公司簽訂任何契約及相關交
    易往來。上訴人僅憑空臆測泛稱被上訴人向美資公司訂購系
    爭油氣回收設備，為被上訴人所否認，依民事訴訟法第277
    條等規定，上訴人應就被上訴人與美資公司間存有契約關係
    及交易行為負舉證之責。惟上訴人並未提出任何證據可資證
    明被上訴人與美資公司間有任何關於油氣回收設備相關交易
    往來之約定或契約關係，顯見上訴人之主張實不足採。
  (二)證人甲○○於97年2 月22日到庭證稱：「我沒有看過被上證
    1 號（應為上證1 號之誤載），我手頭上也沒有這1 份。」
    、「依我印象從我在原審作證後，我或是我們公司不可能再
    傳真任何東西給上訴人。」，足見並無上訴人所稱與證人甲
    ○○接洽後取得上證1 號一事，故上證1 尚難作為本案判斷
    之依據。
  (三)再者，葆利公司於出售加油站設備之同時，尚包括油氣回收
    項目之部分，另有葆利公司與第三人千億加油站股份有限公
    司（下稱千億公司）之訂購合約書可稽。因此，可以認定被
    上訴人之加油站設備（包括油氣回收項目部分），確係向葆
    利公司所購買。從而，美資公司與被上訴人間並無任何契約
    關係，故並無任何債權債務關係存在，則自無美資公司是否
    怠於行使其對被上訴人債權之問題，故上訴人之主張並不符
    合民法第242 條之規定，顯見上訴人之上訴並無理由。並聲
    明：上訴駁回。
三、本院根據兩造之陳述，並依民事訴訟法第268 條之1 第2 項
    規定，於97年2 月22日準備程序協助兩造整理並協議爭點如
    下（見本院卷第52頁）：
  (一)上訴人是否對訴外人美資公司有48萬元之債權？該債權是否
    已屆清償期？
  (二)訴外人美資公司是否對被上訴人有48萬元之債權（即有關95
    年6 月間訴外人美資公司銷售24套「轉接頭皮套、脫離器、
    皮管、油槍」油氣回收設備與被上訴人之價金債權）？
    上開24套油氣回收設備之出賣人究係美資公司，抑係他人
      ？
    如出賣人係美資公司，被上訴人購買上開24套油氣回收設
      備之價金是否業已清償完畢？
  (三)如上開2 債權均存在者，訴外人美資公司是否怠於行使其對
    被上訴人之上開債權？
四、茲依據上開爭點析述如下：
  (一)本件並無證據證明上訴人對美資公司有48萬元貨款債權。
    (1)上訴人主張美資公司之負責人曹純德於95年間向其購買油
      氣回收設備24套，並指示裝設於被上訴人之加油站內，被
      上訴人就上訴人於上開時間將上開24套油氣回收設備裝設
      在其所有加油站之事實，固不爭執，惟否認上訴人對美資
      公司有48 萬 元債權之主張（本院卷第79頁）。按當事人
      主張有利於己之事實者，就其事實有舉證之責任，但法律
      別有規定，或依其情形顯失公平者，不在此限，民事訴訟
      法第277 條定有明文。本件上訴人既主張美資公司向其購
      買上開油氣回收設備而積欠貸款48萬元，而上開事實係發
      生於上訴人與美資公司間之交易，就此有利於已之事實，
      依上開規定所示，自應由主張為出賣人之上訴人負舉證責
      任，核先說明。
    (2)上訴人於本院97年6 月24日言詞辯論期日自承，其與美資
      公司間因美資公司負責人突然死亡來不及簽約，故上開油
      氣回收設備交易並未簽訂書面契約；惟以原證4 維修報告
      單及證人，即負責裝設此設備之其公司維修部門經理鄭育
      宗於原審之陳述（原審卷第47、53、54頁）為證。惟綜合
      上開證人之陳述及維修報告單所示，固可證明上開油氣回
      收設備係95年6 月份依訴外人曹純德指示，於同年7 月起
      由上訴人派員裝設於被上訴人之加油站之事實，惟訴外人
      曹純德當時身兼美資公司負責人與葆利公司經銷商身分，
      此為兩造所不爭執，甚至訴外人曹純德於94年3 月間亦曾
      代表以葆利公司名義出售油氣回收設備予訴外人千億加油
      站股份有限公司（以下稱千億公司，詳如後述），再證人
      鄭育宗於原審亦曾證稱：知悉曹純德除美資公司外尚有葆
      利公司，但不知道被上訴人與曹純德哪家公司有交易往來
      等語（原審卷第47頁）。是系爭油氣回收設備究係曹純德
      以何人或何公司名義向上訴人購買，並無明確之證據足以
      證明。從而，上訴人主張系爭油氣回收設備係訴外人美資
      公司向其購買一節，尚乏證據證明。
    (3)又訴外人曹純德係95年8 月14日死亡，此為兩造所不爭執
      。而上訴人提出之上開維修報告單，其中95年9 月12日及
      同年月21日維修報告單所示之工作係曹純德死亡後，由兩
      造就系爭油氣回收設備中未完工部分另行訂約履行，其價
      格為85,000元，被上訴人此部分亦已付款完畢等情，有被
      上訴人提出之訂購合約書影本1 份在卷可稽，並為上訴人
      所不爭執（本院卷第83、93至95頁）。至於同年7 月13日
      維修報告單所示交易項目，其價格及付款情形如何，均未
      記載，則上訴人主張系爭油氣回收設備尚有48萬元之貨款
      未付，亦乏證據證明。
  (二)本件並無證據證明訴外人美資公司對被上訴人有48萬元有關
    系爭油氣回收設備貨款債權存在。
    (1)上訴人主張被上訴人係向美資公司購買系爭油氣回收設備
      ，並因此對美資公司負有48萬之債務等語，惟為被上訴人
      所否認。是上訴人就美資公司對被上訴人有48萬元債權等
      有利於己之事實，自應負舉證責任。雖上訴人曾提出上證
      1 （誤載為「被上證1 」）影本主張：被上訴人於原審所
      提出之被證6 中所載「油氣回收（委託）」字樣，僅於被
      上訴人自己留存之契約書上記載，於葆利公司所留存之契
      約書中則無相關字樣。惟證人，即葆利公司法定代理人甲
      ○○於本院97年2 月22日言詞辯論期日即證稱：「我沒有
      看過被上證1 （應係「上證1 」），我手頭上也沒有這一
      份。」、「（上訴人訴訟代理人問：被上證1 據當事人稱
      是證人甲○○的公司在上訴期間內傳真給上訴人）依我印
      象從我在原審作證後我或是我們公司不可能再傳真任何東
      西給上訴人。」等語（本院卷第54、55頁）。是上開所謂
      「葆利公司留存之契約書」之形式上真正，已難認定，更
      不足採認為上訴人上開主張之證據。
    (2)關於被上訴人所提出之其與葆利公司簽訂加油站機器設備
      契約書（被證1） ，證人甲○○於本院97年2 月22日言詞
      辯論期日證稱：被證1 之契約書與其公司（即葆利公司）
      保存之契約內容一樣，但最後之日期不一，而契約書上印
      文確係其公司的印文；沒有看過被證6 之契約書，也不知
      道為何撕掉一半等語（本院卷第53頁），則該被證1 契約
      書上並無敘及油氣回收設備等字樣，且被上訴人僅泛稱「
      依作廢之被證6 契約精神及一般交易習慣，而由葆利公司
      為油氣回收」等語，固難尚非無疑。然亦並無何事證可認
      於曹純德代表葆利公司與被上訴人簽訂前開契約期間，曹
      純德曾另以美資公司名義與被上訴人簽訂任何契約，而使
      美資公司對被上訴人擁有任何債權債務關係。
    (3)復以，證人甲○○雖證稱：伊知悉曹純德有經營油氣回收
      項目，但有要求應分別訂約，不得以葆利公司名義締約等
      語（原審卷第88頁）。惟依被上訴人所提出之葆利公司與
      訴外人千億公司95年3 月7 日訂購合約書所示，即載有「
      含油氣回收系統」等字樣，且證人甲○○亦證稱：「（上
      訴人訴訟代理人問：曹純德也有可能用葆利公司名義去賣
      油氣回收設備，是否有發生過？）只有發生千億公司這件
      事情而已。」等語（本院卷第56頁），即知曹純德確有可
      能以葆利公司名義與他人進行油氣回收設備之交易；且甲
      ○○亦證稱：曹純德私下要如何做伊無法掌握等語。從而
      ，縱令甲○○與曹純德間確存有一禁止將油氣回收設備載
      入加油機契約中之約定，然亦未能以此排除曹純德以葆利
      公司名義出賣油氣回收設備之可能。況且，本件紛爭除前
      開被上訴人與葆利公司之加油站機器設備契約書外，並無
      其他書面契約存在，要難僅以甲○○與曹純德間有此一禁
      止締約之約定，而曹純德於該時身兼葆利公司經銷商及美
      資公司負責人之身分，即認曹純德以美資公司名義與被告
      締結系爭油氣回收設備契約存在。再者，依上訴人於原審
      96年5 月2 日提出之民事準備書(一)狀載明「(三)另據原告事
      後查知，訴外人美資公司負責人曹純德有可能在當時給訴
      外人葆利公司之合約書與給予被告中慶公司之合約書，其
      內容很可能有出入。亦即該兩份合約書之當事人雖然都是
      訴外人葆利公司與被告中慶公司，但是其交易項目與交易
      價金，有可能是不一樣的；換言之，於曹純德給予訴外人
      葆利公司之合約書，其交易項目與交易價金中，並不含有
      系爭油氣回收設備在內。」等語（原審卷第50頁）。依上
      開上訴人於原審所述之情形，顯示上訴人事後查知之結果
      ，與上開所述情形相符；即訴外人曹純德以葆利公司經銷
      商名義銷售加油機設備時，同時亦以葆利公司名義出售油
      氣回收設備，並於交付客戶留存之訂購合約書上記載「油
      氣回收設備」之項目及金額（在交付葆利公司之合約書中
      則未記載）。是被上訴人主張系爭油氣回收設備係其透過
      葆利公司之經銷商美資公司負責人曹純德，連同加油機一
      併向葆利公司購買乙節，尚非無據。參以，被上訴人於95
      年5 月23日簽訂上開合約書後，業已依合約第3 條第2 款
      約定，於同年月29日給付訂金66萬元（其中16萬元為現金
      ，其餘50萬元為同年6 月25日期之支票），亦有被上訴人
      提出之支票正反面、曹純德簽收之支票存根在卷可稽（原
      審卷第74至76頁）。雖證人甲○○稱：其要求客戶須以葆
      利公司為受款人之支票支付等語，惟此僅係其與經銷商內
      部之約定，其客戶未必知悉，且其亦承認經銷商有代表公
      司簽約、收款之權限，則被上訴人簽發未記載受款人名義
      之支票及給付現金予葆利公司代理人曹純德，以支付訂購
      合約書訂金，並無不合。另被上訴人事後分別簽發面額為
      131 萬元，95年6 月30日期元及面額512,600 元，95年10
      月26 日 期，受款人均為葆利公司之支票予葆利公司，以
      支付本件交易款項，此亦有其提出之支票正反面及存根影
      本各2 份在卷可稽，並據證人甲○○證述在卷（原審卷第
      79至83、87頁）。綜合上開所述，被上訴人因本件交易至
      少已支付葆利公司或其代理人曹純德2,482,600 元（至於
      被上訴人主張之另1 紙154,000 元支票，並無明確證據佐
      證與本件交易有關，故不予列入）。而本件交易中，如單
      以上訴人或證人甲○○所述之「加油機」部分之價款為2,
      142,000 元（見原審卷第66頁被證1 訂購合約書及第87頁
      證人甲○○所述）。是在被上訴人之主觀認知中，如其與
      葆利公司就本件交易項目不包含系爭油氣回收設備者，其
      應無支付超過2, 142,000元予葆利公司之理。是被上訴人
      主張就系爭油氣回收設備部分，其係與葆利公司購買，並
      非向美資公司購買乙節，亦堪採信。從而，上訴人主張被
      上訴人積欠美資公司系爭油氣回收設備貨款48萬元一節，
      亦難採信。
五、綜上所述，上訴人既未能證明上訴人與美資公司間48萬元之
    債權存在，復未能證明美資公司對被上訴人有48萬元之債權
    存在，要難以美資公司怠於行使權利為由，以自己名義請求
    被上訴人向美資公司給付48萬元，並由上訴人代位受領。從
    而，上訴人之上訴意旨指摘原判決不當，求予廢棄改判，為
    無理由，應予駁回。
六、本件事證已臻明確，兩造間其餘攻擊防禦方法及舉證，經本
    院審酌後，或與本件之爭執無涉，或對本件判決結果不生影
    響，爰不一一論述，併此敘明。
七、據上論結，本件上訴為無理由，依民事訴訟法第436 條之1
    第3 項、第449 條第1 項、第78條，判決如主文。
中    華    民    國    97    年    7     月    22    日
                  民事第二庭審判長法  官  劉克聖
                                  法  官  蔡寶樺
                                  法  官  潘進順
上列正本證明與原本無異。
不得上訴。
中    華    民    國    97    年    7     月    23    日
                                  書記官  黃進傑


司法院資訊處製作；財團法人民間司法改革基金會備份。
